【裁判字號】    95,交聲,116
【裁判日期】    950830
【裁判案由】    違反道路交通管理處罰條例聲明異議
【裁判全文】
臺灣桃園地方法院交通事件裁定         95年度交聲字第116號
原處分機關  交通部公路總局新竹區監理所中壢監理站
異  議  人
即受處分人  甲○○
上列異議人即受處分人因違反道路交通管理處罰條例事件，對交
通部公路總局新竹區監理所中壢監理站違反道路交通管理事件裁
決書所為如附表編號一至四及新竹市警察局九十三年十一月五日
竹市警交字第Ｅ00000000號舉發通知單，聲明異議，本
院裁定如下：
    主  文
如附表編號四所示之原處分撤銷。
前開撤銷部分，甲○○不罰。
其餘異議駁回。
    理  由
一、原處分意旨略以：異議人即受處分人甲○○曾於民國九十二
    年三月十日晚上十一時十五分許，駕駛車牌號碼為Ｖ五－五
    八四九號自用小客車，為警於大溪鎮○○路克勤橋前，攔停
    欲對其實施酒精濃度測試，然因駕駛人爛醉如泥，未帶證件
    ，不願配合並拒絕酒測，不據實告知年籍資料及使用註銷號
    牌等情，經桃園縣政府警察局以違反行為時道路交通管理處
    罰條例第三十五條第三款（應為第三十五條第三項之誤載）
    、第十二條第一項第八款之規定掣單舉發，嗣於九十二年三
    月二十八日甲○○至交通部公路總局新竹區監理所桃園監理
    站繳納罰鍰並執行駕照吊銷（吊銷期間為九十二年三月二十
    八日至九十五年三月二十七日）。然竟先後於附表編號一至
    四所示之時間、地點，駕駛Ｖ七－七四一○號自用小貨車，
    而有如附表編號一至四所示之違規行為，應分別依附表編號
    一至四所載之舉發違反法條規定，各裁處異議人如附表編號
    一至四所載之罰鍰。至附表編號五所示之時、地駕駛Ｖ七－
    七四一○號自用小貨車之違規行為，則尚未開立裁決書。
二、聲明異議意旨略以：異議人於九十二年三月十日汽車駕照遭
    另一名甲○○冒用，以致本人駕照遭監理機關單位吊銷，然
    因工作之需必須每天開車，因而為警察開了五張紅單，而前
    開冒用本人名義之甲○○於九十五年一月十七日為臺灣桃園
    地方法院檢察署檢察官偵查起訴，證明本人在九十二年三月
    十日的那次違規並非本人所為，為此聲明異議，請准予撤銷
    原處分另為適法處分等語。
三、按處理違反道路交通管理事件，有關文書送達之程序，準用
    行政程序法送達之規定，違反道路交通管理事件統一裁罰標
    準及處理細則第五條定有明文。次按，行政程序法中對於文
    書送達，於應受送達人之住居所、事務所或營業所為之。但
    在行政機關辦公處所或他處會晤應受送達人時，得於會晤處
    所為之；於應送達處所不獲會晤應受送達人時，得將文書付
    與有辨別事理能力之同居人、受僱人或應送達處所之接收郵
    件人員；又送達不能依前二條規定為之者，得將文書寄存送
    達地之地方自治或警察機關，並作送達通知書兩份，一份黏
    貼於應受送達人住居所、事務所、營業所或其就業處所門首
    ，另一份交由鄰居轉交或置於該送達處所信箱或其他適當位
    置，以為送達。前項情形，由郵政機關為送達者，得將文書
    寄存於送達地之郵政機關。寄存機關自收受寄存文書之日起
    ，應保存三個月，行政程序法第七十二條第一項、第七十三
    條第一項、第七十四條亦分別定有明文。末按，受處分人不
    服道路交通管理處罰條例第八條所定主管機關所為之處罰者
    ，得於接到裁決書之翌日起二十日內，向管轄地方法院聲明
    異議，道路交通管理處罰條例第八十七條第一項定有明文；
    又交通法庭認聲明異議不合法律上之程式，且無從補正者，
    應以裁定駁回之，道路交通案件處理辦法第十八條亦定有明
    文。
四、經查：
   (一)聲明異議不合法律上程式部分：
   １附表編號一至三裁決書部分：
   附表編號一至二所載之裁決書為交通部公路總局新竹區監
     理所中壢監理站（下稱中壢監理站）均於九十五年一月四
     日所作成之裁決，並同時於九十五年一月十一日以寄存送
     達之方式送達予當時異議人所設籍之桃園縣楊梅鎮○○路
     二二三巷七十五號住所，有附表編號一至二所載裁決書、
     送達證書各一份附卷可佐，亦為異議人所不否認，足認該
     裁決書亦已依前揭行政程序法規定合法寄存送達於異議人
     收受。
   又附表編號三所示之違規事件之裁決書，業經交通部公路
     局新竹區監理所中壢監理站以掛號方式郵寄至異議人之戶
     籍地址即桃園縣楊梅鎮○○路二二三巷七十五號，並由異
     議人於九十四年二月二十一日親自收受，亦為異議人所不
     否認，並有交通部公路總局新竹區監理所中壢監理站回執
     聯一紙附卷可證，是亦已發生送達效力，已無置疑。
   據上所述，顯可認附表編號一至三所載之裁決書，前均已
     合法送達於異議人，則異議人如對中壢監理站所為之上開
     裁決不服欲提起聲明異議，依照前述說明，其二十日之合
     法提出聲明異議期間，分別即自應於裁決書合法送達日之
     翌日分別即自九十五年一月十二日（即其收受附表編號一
     至二所示裁決書寄存送達之翌日）起算至九十五年一月三
     十一日止，自九十四年二月二十二日（即附表編號三所示
     之裁決書發生送達效力之翌日）起算至九十四年三月十三
     日止，又異議人之地址設於桃園縣桃園縣楊梅鎮，與原處
     分機關之間（原處分機關之地址：桃園縣中壢市○○路三
     九四號），依法院訴訟當事人在途期間標準第四條第一項
     第二款規定，需扣除在途期間一日，故各於九十五年二月
     一日（星期三）、九十四年三月十四（星期一）為期間末
     日。是異議人遲至九十五年二月十三日，始向中壢監理站
     提出書狀，而就本件附表編號一至三所載之裁決書提出聲
     明異議，有上開書狀之收狀章戳在卷可稽，嗣經中壢監理
     站轉送本院，據上，異議人經合法送達附表編號一至三所
     載裁決書後，於九十五年二月十三日表示異議時均已逾二
     十日之法定期間，其部分聲明異議顯然不合法律上程式，
     且無從補正，揆諸前揭說明，自應將異議人此部分之異議
     駁回。
   ２附表編號五裁決書部分：
     按受處分人，不服第八條主管機關所為之處罰，得於接到
     裁決書之翌日起二十日內，向管轄地方法院聲明異議，道
     路交通管理處罰條例第八十七條定有明文，是受處分人於
     收受道路交通管理事件通知單時，如有不服，應先向主管
     機關陳述意見，由主管機關裁決，如仍不服主管機關之裁
     決，方得向法院聲明異議。經查，本件異議人就附表編號
     五新竹市警察局舉發違反道路交通管理事件通知單（竹市
     警交字第Ｅ00000000號）所舉發之內容不服，依
     首揭說明，其向主管機關即交通部公路總局新竹區監理所
     中壢監理站（下稱：中壢監理站）陳述意見後，需待中壢
     監理站裁決後，如有不服，始得向本院聲明異議。然中壢
     監理站尚未就本件違反道路交通管理事件開具裁決書，此
     由卷附中壢監理站檢送本件違反交通管理事件不服舉發聲
     明異議案件移送書事實欄第五點所載內容自明，異議人逕
     就舉發違反道路交通管理事件通知單向本院聲明異議，不
     合法律上之程式，自亦應駁回。
   (二)聲明異議符合法律上程式部分即附表編號四之裁決書：
     異議人對於其有於附表編號四所示之時、地，駕駛車號為
     Ｖ七－七四一○號自用小貨車，為警攔檢並於如附表四所
     示之時間由其妻子劉豔芳收受如附表四所示之裁決書之事
     實，並不否認，此部分並有如附表編號四所示之舉發通知
     單、裁決書及交通部公路總局新竹區監理站回執聯各一紙
     在卷可稽，此部分事實已堪認定。而本件異議人係因對其
     駕駛執照是否經合法吊銷之事實，不服原處分機之處罰而
     提起異議；本院經查：
   １按違反行政法上義務之行為非出於故意或過失者，不予處
     罰，行政罰法第七條訂有明文。又應受行政罰之行為，僅
     須違反禁止規定或作為義務，而不以發生損害或危險為其
     要件者，推定為有過失，於行為人不能舉證證明自己無過
     失時，即應受處罰，此有司法院大法官會議釋字第二七五
     號解釋可參。次按汽車駕駛人，駕駛汽車經測試檢定有下
     列情形之一者，處新臺幣一萬五千元以上六萬元以下罰鍰
     ，並當場移置保管該汽車及吊扣其駕駛執照一年；…一、
     酒精濃度超過規定標準。汽車駕駛人拒絕接受第一項測試
     之檢定者，處新臺幣六萬元罰鍰，並當場移置保管該汽車
     及吊銷該駕駛執照；如肇事致人重傷或死亡者，吊銷該駕
     駛執照，並不得再考領，修正後道路交通管理處罰條例第
     三十五條第一項、第四項訂有明文（道路交通管理處罰條
     例於於九十五年六月二十三日修正公布，九十五年七月一
     日施行，而修正後第三十五條第三項改列為第四項），是
     本條規定酒精濃過超過規定標準駕車而拒絕受測時，係處
     罰汽車駕駛人，而非處罰汽車所有人。再按修正後道路交
     通管理處罰條例第八十五條第一項規定：「本條例之處罰
     ，受舉發違反道路交通管理事件之受處罰人，認為舉發之
     違規行為應歸責他人者，應於舉發違反道路交通管理事件
     通知單應到案日期前，檢附相關證據及應歸責人相關證明
     文件，向處罰機關告知應歸責人，處罰機關應另行通知應
     歸責人到案依法處理。逾期未依規定辦理者，仍依本條例
     各該違反條款規定處罰。」（亦於九十五年六月二十三日
     修正公布，九十五年七月一日施行，而修正前則分別規定
     在修正前道路交通管理處罰條例則第八十五條第三項雖規
     定：「本條例關於車輛駕駛人之處罰，如應歸責於車輛所
     有人者，處罰車輛所有人。」，及修正前違反道路交通管
     理事件統一裁罰標準及處理細則第二十四條之規定：「逕
     行舉發違反道路交通管理事件，經汽車所有人依通知單所
     載之應到案日期前到案，並告知違規駕駛人姓名、身分證
     統一編號及住址者，處罰機關應即另行通知違規駕駛人到
     案依法處理；逾應到案日期，處罰機關應依道路交通管理
     處罰條例第八十五條第三項規定處罰該汽車所有人。」）
     ，亦即上開規定之適用自以有應歸責於車輛所有人之事由
     為前提，如違規之駕駛人並非車輛所有人，而受處罰人復
     確有無法知悉實際駕駛人之正當理由，而欠缺其能告知違
     規駕駛人身份之合理期待可能性時，即無應歸責於受處罰
     人之事由，自無強行適用上開規定處罰受處罰人之餘地，
     此為法理之當然解釋。
   ２而於九十二年三月十日晚間十一時十五分許，姓名為張永
     豐之成年男子（年籍資料為四十九年六月二十三日生，身
     分證統一編號為：Ｚ000000000號，下稱名為張
     永豐之男子），駕駛車牌號碼為Ｖ五－五八四九號（登記
     名義人為黃玉琴）自用小客車，為警於大溪鎮○○路克勤
     橋，攔停欲對其實施酒精濃度測試，然因駕駛人爛醉如泥
     ，未帶證件，不願配合並拒絕酒測，不據實告知年籍資料
     及使用註銷號牌等情（下稱第一次違規），經桃園縣政府
     警察局以其違反行為時道路交通管理處罰條例第三十五條
     第三款（應為三十五條第三項之誤載）、第十二條第一項
     之規定開掣應到案日期為九十二年三月二十五日之桃警局
     交字第Ｄ一Ａ五○○五○九號舉發通知單舉發，然該舉發
     通知單上所載之駕駛人年籍資料因不明原因填載為五十七
     年六月十二日生、身分證字號為Ｚ000000000號
     （與異議人之年籍資料同，該名名為甲○○之男子所涉犯
     偽造文書罪嫌現於本院審理中）後，名為甲○○之男子並
     因拒絕酒測而未在舉發通知單上簽名，而於九十二年三月
     二十八日自動向監理機關查詢違規事實後，到案繳納罰鍰
     並執行吊銷駕駛執照（駕照未繳回，所吊銷之駕駛執照為
     異議人之駕駛執照，吊銷期間為九十二年三月二十八日至
     九十五年三月二十七日）等情，業經該名名為甲○○之男
     子到庭結證屬實，亦有交通部公路總局新竹區監理所桃園
     監理站九十五年二月二十一日竹監桃字第○九五○○○三
     四二六號函、九十五年四月十三日竹監桃字第○九五○○
     ○○九○三四號函各一紙在卷足憑。此外，並經本院調取
     本院九十五年度易字第一五七號被告為名為甲○○之男子
     偵查、審理卷宗審閱無訛，堪信為真，故該第一次違規之
     汽車駕駛人及汽車所有人均非異議人之事實，應堪認定。
   ３嗣異議人於九十三年十一月二十日為警攔檢時（即附表三
     所示之違規事實），為警以其未領有駕駛執照為由開立如
     附表三所示之舉發通知單後，始知悉其駕駛執照業經吊銷
     ，並於同年月二十二日向交通部公路總局新竹區監理所桃
     園監理站（下稱原處分機關）提出申訴，經原處分機關函
     詢桃園縣政府警察局大溪分局後以所辯駕照遭人冒用乙節
     ，無非卸責之詞，且於九十二年三月二十八日已執行結案
     為由，駁回異議人之申訴，而未開立裁決書且該第一次違
     規之舉發通知單亦未寄送等情，有交通部公路總局新竹區
     監理所桃園監理站九十五年二月十四日竹監桃字第○九五
     ○○○二七四八號函所檢附之申請書及相關資料及本院辦
     理刑事案件電話紀錄查詢單各一紙在卷足憑，是異議人於
     知悉前開第一次違規之處分時已舉報其非違規駕駛人，且
     其因未曾接獲正式行政處分即舉發通知單或裁決書，致異
     議人無法於收受通知單或裁決書後依所載應到案日期前到
     案告知實際違規駕駛人等情，堪予採信。
   ４綜上，本件異議人非第一次違規之駕駛人及汽車所有人，
     而本院又查無任何足以證明有前開規定應歸責於異議人而
     應處罰異議人之事由，而原處分機關仍本於錯誤之法律及
     事實適用，遽予裁罰異議人即有所違誤，是於原處分機關
     之認事用法有所違誤之情況下，本件異議人之異議為有理
     由，自應將原處分撤銷，並為異議人不罰之諭知。
據上論斷，應依交通管理處罰條例第八十七條第二項、道路交通
案件處理辦法第十八條前段、第二十條前段，裁定如主文。
中    華    民    國    95    年    8     月    30    日
                          臺灣桃園地方法院交通法庭
                              法  官   柯姿佐
以上正本證明與原本無異。
如不服本裁定，應於裁定送達後5 日內向本院提出抗告狀。
                              書記官   蔡紫凌
中    華    民    國    95    年    9     月    5     日
附表：
┌──┬──────────────────┬───────────────┬─────────────────┐
│    │                                    │                              │                                  │
│    │              違規之事實            │舉發違反道路交通管理事件通知單│           裁   決   書           │
│    │                                    │                              │                                  │
│編號├─────────┬────────┼────────┬──────┼─────┬─────┬─────┤
│    │  違規時間、地點  │    違規行為    │舉發單位及通知單│應到案日期  │   字 號  │違反法條及│ 送達日期 │
│    │                  │                │編號            │            │          │罰鍰金額  │          │
│    │                  │                │                │            │          │（新臺幣）│          │
├──┼─────────┼────────┼────────┼──────┼─────┼─────┼─────┤
│一  │九十四年十月二十日│未領有駕駛執照駕│桃園縣政府警察局│九十四年十一│壢監裁字第│道路交通管│九十五年一│
│    │下午四時五十五分許│車              │桃警局交字第ＤＡ│月五日      │裁五三－Ｄ│理處罰條例│月十一日寄│
│    │，在桃園縣楊梅鎮民│                │0000000號│            │Ａ○一三七│第二十一條│存送達    │
│    │族路五段二○一號前│                │                │            │五六四號  │第一項第一│          │
│    │                  │                │                │            │          │款、一萬二│          │
│    │                  │                │                │            │          │千元      │          │
├──┼─────────┼────────┼────────┼──────┼─────┼─────┼─────┤
│二  │九十四年十月十五日│未領有駕駛執照駕│內政部警政署國道│九十四年十月│壢監裁字第│道路交通管│九十五年一│
│    │下午四時十五分許，│車              │公路警察局公警局│三十日      │裁五三－Ｚ│理處罰條例│月十一日寄│
│    │在國道三號北上七十│                │交字第Ｚ六○七一│            │六○七一四│第二十一條│存送達    │
│    │二公里處          │                │四一三三號      │            │一三三號  │第一項第一│          │
│    │                  │                │                │            │          │款、一萬二│          │
│    │                  │                │                │            │          │千元      │          │
├──┼─────────┼────────┼────────┼──────┼─────┼─────┼─────┤
│三  │九十三年十一月二十│未領有駕駛執照駕│內政部警政署國道│九十三年十二│壢監裁罰字│道路交通管│九十四年二│
│    │日早上七時四十五分│車              │公路警察局公警局│月五日      │第裁五三－│理處罰條例│月二十一日│
│    │許，在國道一號南下│                │交字第Ｚ一○三四│            │Ｚ一○三四│第二十一條│，甲○○簽│
│    │六十五點八公里處  │                │六三四九號      │            │六三四九號│第一項第一│收        │
│    │                  │                │                │            │          │款、一萬二│          │
│    │                  │                │                │            │          │千元      │          │
├──┼─────────┼────────┼────────┼──────┼─────┼─────┼─────┤
│四  │九十五年一月十二日│未領有駕駛執照駕│桃園縣政府警察局│九十五年一月│壢監裁字第│道路交通管│九十五年二│
│    │下午五時十分許，在│車              │桃警局交字第ＤＡ│二十七日    │裁五三－Ｄ│理處罰條例│月十日，劉│
│    │桃園縣中壢市過嶺里│                │0000000號│            │Ａ三一三九│第二十一條│豔芳（異議│
│    │新設道上          │                │                │            │五三八號  │第一項第一│人之配偶）│
│    │                  │                │                │            │          │款，八千四│簽收      │
│    │                  │                │                │            │          │百元      │          │
├──┼─────────┼────────┼────────┼──────┼─────┼─────┼─────┤
│五  │九十三年十一月五日│未繫安全帶駕駛，│新竹市警察局竹市│九十三年十一│無        │無        │無        │
│    │時下午四時三十五分│未領有駕駛執照駕│警交字第Ｅ○二一│月二十日    │          │          │          │
│    │許，在新竹市○○街│車              │九七○七一號（逕│            │          │          │          │
│    │六十二號          │                │行舉發）        │            │          │          │          │
└──┴─────────┴────────┴────────┴──────┴─────┴─────┴─────┘


司法院資訊處製作；財團法人民間司法改革基金會備份。
